臺灣高等法院民事判決　　　　　　　　　　　　　　　九十三年度重上字第三八號
　　上　訴　人　正第建設股份有限公司
　　法定代理人　許清芳
　　訴訟代理人　黃啟倫律師
　　　　　　　　蔡正廷律師
　　　　　　　　方文君律師
　　被　上訴人　乙○
　　　　　　　　甲○○
　　共　　　同
　　訴訟代理人　陳正磊律師
當事人間請求返還價金事件，上訴人對於中華民國九十二年十一月二十八日臺灣臺北
地方法院九十二年度重訴字第一三六六號第一審判決提起上訴，本院於九十三年十月
二十六日言詞辯論終結，判決如下：
    主      文
上訴駁回。
第二審訴訟費用由上訴人負擔。
    事實及理由
一、上訴人起訴主張：被上訴人於民國（下同）九十年三月二十日，將其等所有坐落
    台北市○○區○○段三小段二七一、二七二、二七三地號等三筆土地，面積共計
    三九五平方公尺（一一九．四八坪），及其地上物（含二七三地號之停車塔）所
    有權（以下稱系爭房地）全部，以總價新台幣（下同）七千一百六十八萬八千元
    出售予伊。兩造約定於簽約日伊應給付被上訴人定金七百萬元，第二期款四百萬
    元於交付過戶證件時給付，第三期款六千萬元由伊辦理貸款支付，另餘款則於產
    權過戶並交付土地時給付。惟伊屢與被上訴人協議拆除停車塔，以利取得貸款融
    資，然均遭被上訴人所拒，致伊未能取得銀行貸款依約給付上開價金。詎被上訴
    人竟於九十年十月十二日以伊未能依約給付價金為由，而解除系爭買賣契約。爰
    依民法第二百五十九條第二款規定，求為命被上訴人應各返還定金三百五十萬元
    ，及加計自受領日翌日即九十年三月二十一日起之法定遲延利息之判決。原審為
    上訴人全部敗訴之判決，經其聲明不服，並於本院聲明：（一）原判決廢棄。
    （二）被上訴人應各給付伊三百五十萬元，及加計自九十年三月二十一日起至清
    償日止，按年息百分之五計算之利息。（三）願供擔保請准宣告假執行。
二、被上訴人則以：上訴人向銀行貸款六千萬元未獲同意，係因其土地遭查封而銀行
    債信受損，與系爭土地上之停車塔有無拆除無涉。又系爭土地及其上房屋、停車
    塔，均為買賣標的物，依系爭買賣契約第二條第四款及第三條約定，上訴人支付
    三期款及尾款時，伊等即將系爭房地點交予上訴人，故該停車塔依約即應由上訴
    人自行負責拆除，而伊等既未收取三期款及尾款，即無現況點交系爭房地之義務
    。另系爭土地於系爭買賣契約解除後，因該土地之地價暴跌，致伊所生之損害，
    業已逾七百萬元，且該七百萬元屬定金而非違約金，自無民法第二百五十二條違
    約金酌減之適用等語，資為抗辯（關於原審駁回其反訴部分，未據其聲明不服，
    此部分業已確定）。並於本院聲明：（一）上訴駁回。（二）如受不利之判決，
    願供擔保請准宣告免為假執行。
三、查被上訴人於九十年三月二十日，將其等所有系爭房地，以總價七千一百六十八
    萬八千元出售予上訴人，兩造約定上訴人應於簽約日給付被上訴人定金七百萬元
    ，第二期款四百萬元於交付過戶證件時給付，第三期款六千萬元由上訴人辦理貸
    款支付，另餘款則於產權過戶並交付土地時給付等情，有卷附土地買賣契約書為
    證（見原審卷一二至一五頁），而上訴人除依約給付前開第一期款七百萬元外，
    餘則未依約履行，經被上訴人於另案（即原法院九十年度重訴字第一七二七號撤
    銷土地使用權同意書事件，以下稱另案）審理中，以九十年十月十二日存證信函
    及同年月十三日民事準備書狀為解除系爭買賣契約之意思表示（見該案原一審卷
    一○七至一○九頁、一二二至一二五頁），業經原審及本院依職權調閱該案卷宗
    核閱無訛，堪信為真。
四、本件應審究者為（一）被上訴人解除系爭買賣契約是否有據？（二）又上訴人於
    簽約日給付之七百萬元，是屬於定金或違約金之性質？（三）上訴人請求酌減違
    約金是否允當？
（一）被上訴人解除系爭買賣契約是否有據？
  １、依據兩造簽訂系爭買賣契約書第二條約定：「付款條件：1.訂金：甲（指上訴
      人）乙（指被上訴人）雙方於九十年三月二十日簽立本標的買賣預約並支付訂
      金新台幣伍佰萬元整（與九十年二月二十日繳付之預約金貳佰萬元共計柒佰萬
      元整）予乙方，本訂金以開立九十年三月二十一日到期之票據支付之，並已由
      乙方領訖無誤，不另立據。2.第二期款：甲方於用印同時交付乙方本期款項新
      台幣肆佰萬元整，而乙方應於同時點交過戶證件，其中過戶證件放置於甲方指
      定代理人處及申報移轉土地現值。3.第三期款：新台幣陸仟萬元整，係於本約
      簽訂日起三個月內付清。由甲方向銀行辦理抵押貸款，並由該核貸撥下之款項
      支付乙方第三期款。4.第四期款即交地款：乙方應於甲方支付第三期款後三日
      內將本件買賣標的物產權清楚交付予甲方點收無誤，甲方同時支付乙方新台幣
      陸拾捌萬捌仟元整。」以觀，即兩造約定第三期款，應自簽約日（即九十年三
      月二十日）起算三個月內付清，亦即上訴人應於九十年六月二十日前付清該第
      三期款六千萬元。
  ２、嗣兩造於簽約時，因恐上訴人無法按時履行該繳付第三期款，故於該買賣契約
      特約條款特別約定：「一、1.若甲方（指上訴人）於九十年六月二十日前未能
      付清第三期款時，延展期間在一個月十日內（九十年七月三十一日前），願依
      銀行放款利率補貼乙方（指被上訴人）利息，若超過該展延期限，甲方尚未付
      清第三期款時，願自動放棄本契約之一切權利義務，已支付款項歸乙方所有。
      」，可知兩造就被上訴人給付第三期款項之期限，在上訴人未獲銀行貸款時，
      即展延至九十年七月三十一日，並約定上訴人若未於九十年七月三十一日付清
      該第三期款時，即「願自動放棄本契約之一切權利義務」，意即排除系爭買賣
      契約第二條原約定上訴人向銀行辦理抵押貸款，並由該核貸撥下之款項支付被
      上訴人第三期款之約定（即上訴人取得銀行核貸與否之付款條件）已明。故上
      訴人無法貸得銀行款項，無論係因停車塔未拆除或上訴人所有土地遭銀行查封
      導致債信不良所致，至九十年七月三十一日止上訴人應即依約給付該第三期款
      六千萬元，而被上訴人卻未依約給付，即應負給付遲延之責任。
  ３、按契約當事人之一方遲延給付者，他方當事人得定相當期限催告其履行，如於
      期限內不履行時，得解除其契約，民法第二百五十四條定有明文。經查，上訴
      人於九十年七月三十一日第三期款約定給付之期限屆至後，仍未依約履行，已
      如前述，是被上訴人乃於同年八月三日存證信函通知上訴人於一個月內履約，
      嗣又於同年月十六日再以存證信函通知上訴人，至遲應於同年九月十日前付款
      等情，有卷附台北建北郵局第二十七支局第五一六一號及五五四二號存證信函
      等件為證（見原審卷五五至五七頁），且經本院依職權調閱另案查核明確（見
      另案原一審卷一二一頁，即上開存證信函回執）。準此，上訴人僅於簽約日給
      付七百萬元，前開其餘買賣價款均未依約給付，亦為上訴人所不爭執，且兩造
      並於系爭買賣契約特約條款中約定，關於第三期款上訴人至遲應於九十年七月
      三十一日前給付，但上訴人並未依約給付，亦為上訴人所自陳（見原審卷八頁
      ），被上訴人乃定期催告上訴人履行，但上訴人仍未依約履行，故被上訴人於
      另案審理中，以九十年十月十二日存證信函及同年月十三日民事準備書狀為解
      除系爭買賣契約之意思表示（見該案原一審卷一○七至一○九頁、一二二至一
      二五頁），核與民法第二百五十四條規定並無不合，自屬有據。
（二）上訴人於簽約日給付之七百萬元，是屬於定金或違約金之性質？
  １、定金之性質，因其作用之不同，通常可分為：（一）證約定金，即為證明契約
      之成立所交付之定金。（二）成約定金，即以交付定金為契約成立之要件。（
      三）違約定金，即以定金為契約不履行之損害賠償擔保。（四) 解約定金，即
      為保留解除權而交付之定金，亦即以定金為保留解除權之代價。（五）立約定
      金，亦名猶豫定金，即在契約成立前交付之定金，用以擔保契約之成立等數種
      （最高法院九十一年度台上字第六三五號判決意旨參照）。
  ２、經查，兩造本於系爭買賣契約書第二條約定：「付款條件：1.訂金：甲（指上
      訴人）乙（指被上訴人）雙方於九十年三月二十日簽立本標的買賣預約並支付
      訂金新台幣伍佰萬元整（與九十年二月二十日繳付之預約金貳佰萬元共計柒佰
      萬元整）予乙方，本訂金以開立九十年三月二十一日到期之票據支付之，並已
      由乙方領訖無誤，不另立據。」，且於第十條約定：「甲方（指上訴人）如不
      依期履行本契約各條項時，已付款項甲方自願放棄歸乙方（指被上訴人）所有
      ，乙方如有違反各條項時，應依所收款項全部加倍歸還甲方。」，嗣於該買賣
      契約之特定條款中，又特別約定：「一、1.若甲方（指上訴人）於九十年六月
      二十日前未能付清第三期款時，延展期間在一個月十日內（九十年七月三十一
      日前），願依銀行放款利率補貼乙方（指被上訴人）利息，若超過該展延期限
      ，甲方尚未付清第三期款時，願自動放棄本契約之一切權利義務，已支付款項
      歸乙方所有。」以觀（見原審卷一二至一四頁），可知上訴人於簽約日給付七
      百萬元予被上訴人（參照系爭買賣契約書第二條及第十條約定），兩造本意原
      為「成約定金」，嗣因系爭買賣契約第三期須待上訴人向銀行辦理貸款後，始
      得給付該第三期款（即六千萬元），上訴人恐無法於九十年六月二十日依約給
      付，是兩造再於特約條款約定，該第三期款延展至同年七月三十一前給付，並
      約定若上訴人屆期仍無法給付時，上訴人即同意將該七百萬元作為其債務不履
      行時之損害賠償擔保（即所謂之「違約定金」）。
  ３、綜上，上訴人所給付予被上訴人之七百萬元，雖本為簽約定金（系爭買賣契約
      書第二條第一項約定參照，即原審卷一二頁），嗣因兩造以特約條款約定，若
      上訴人於九十年七月三十一日未依約給付第三期款六千萬元時，即將該七百萬
      元定金變更為損害賠償之擔保（所謂之「違約定金」），亦即具有違約金之性
      質已明。故被上訴人抗辯：上訴人於簽約時所給付之七百萬元，屬於定金，並
      非違約金云云，要無可採。
（三）上訴人請求酌減是否允當？
  １、按當事人約定契約不履行之違約金過高者，法院固得依民法第二百五十二條以
      職權減至相當之數額，惟是否相當仍須依一般客觀事實、社會經濟狀況及當事
      人所受損害情形，應就債務人若能如期履行債務時，債權人可得享受之一切利
      益為衡量之標準，以為酌定標準（最高法院四十九年台上字第八○七號判例及
      同院五十一年台上字第一九號判例意旨參照）。又，約定有違約金者，有債務
      不履行情事發生時，債權人即不待舉證證明其所受損害係因債務不履行所致及
      損害額之多寡，均得按約定之違約金，請求債務人支付。如約定之違約金過高
      者，債務人固得依民法第二百五十二條規定，請求法院減至相當之數額，惟就
      約定違約金過高之事實，應由主張此項有利於己事實之債務人負舉證責任（最
      高法院九十二年度台上字第六九七號判決意旨參照）。況違約金之約定，為當
      事人契約自由、私法自治原則之體現，雙方於訂約時，既已盱衡自己履約之意
      願、經濟能力、對方違約時自己所受損害之程度等主、客觀因素，本諸自由意
      識及平等地位自主決定，除非債務人主張並舉證約定之違約金額過高而顯失公
      平，法院得基於法律之規定，審酌該約定金額是否確有過高情事及應予如何核
      減至相當數額，以實現社會正義外，當事人均應同受該違約金約定之拘束，法
      院亦應予以尊重，始符契約約定之本旨。倘債務人於違約時，仍得任意指摘原
      約定之違約金額過高而要求核減，無異將債務人不履行契約之不利益歸由債權
      人分攤，不僅對債權人難謂為公平，抑且有礙交易安全及私法秩序之維護（最
      高法院九十二年台上字第二七四七號判決意旨參照）。
  ２、參酌兩造系爭買賣價金總價款為七千一百六十八萬八千元，而該七百萬元占系
      爭房地原總價金約十分之一，且因上訴人未依約履行給付價金之義務，被上訴
      人乃依法解除系爭買賣契約，已如前述，被上訴人並於九十三年一月十三日將
      系爭房地，再行以總價款六千二百十三萬元出售予他人等情，業據被上訴人提
      出不動產買賣契約書、土地登記謄本、買賣付價結算書、支票、收據、安泰商
      業銀行活期儲蓄存款存摺等件為證（見本院卷五○至五三頁、八五至九○頁、
      九四至一○三頁），足見若上訴人按期履行系爭買賣契約，被上訴人可得受之
      預期利益為七千一百六十八萬八千元，現因上訴人違約未履行給付價金義務，
      致被上訴人將系爭房地轉售他人，僅得價金六千二百十三萬元，致其所失預期
      利益為九百五十五萬八千元（計算式：00000000－0000 0000 =0000000）。足
      證，兩造約定若上訴人未於九十年七月三十一日前，依約給付第三期款六千萬
      元時，則該七百萬元即充作違約金，該違約金額尚屬允當，並無過高之情形，
      況上訴人迄今亦從未舉證該違約金有何過高之情事，上訴人僅空言該違約金七
      百萬元顯屬過高，應予酌減云云，自無可取。
  ３、揆諸右揭說明，兩造約定若上訴人未於九十年七月三十一日前，依約給付第三
      期款六千萬元時，即將該七百萬元充作違約金，以填補被上訴人所受之損害（
      含所失利益，民法第二百十六條規定參照），並無過高之情形，且上訴人迄今
      亦未舉證該違約金有何過高或不當之情形，故本院審酌被上訴人因上訴人未依
      約履行所受之前開損害及所失利益等一切情形後，核無酌減該違約金額之必要
      。
五、從而，上訴人本於民法第二百五十九條解除契約回復原狀請求權，請求被上訴人
    返還七百萬元及加計自受領日翌日（即九十年三月二十一日）起之法定遲延利息
    ，為無理由，不應准許。其假執行之聲請亦失所附麗，應併予駁回。原審為上訴
    人敗訴之判決，及駁回其假執行之聲請，並無不合。上訴意旨指摘原判決不當，
    求予廢棄改判，為無理由，應予駁回。
六、本件事證已臻明確，兩造其餘之攻擊或防禦方法，經本院審酌後，認均與本件之
    結論無涉，茲不再一一論述，併予敘明。
七、據上論結，本件上訴為無理由，依民事訴訟法第四百四十九條第一項、第七十八
    條，判決如主文。
中　　　華　　　民　　　國　　九十三　　年　　十一　　　月　　    十　　日
                                民事第十七庭
                                    審判長法  官    黃  騰  耀
                                          法  官    黃  莉  雲
                                          法  官    楊  絮  雲
正本係照原本作成。
如不服本判決，應於收受送達後二十日內向本院提出上訴書狀，其未表明上訴理由者
，應於提出上訴後二十日內向本院補提理由書狀（均須按他造當事人之人數附繕本）
上訴時應提出委任律師或具有律師資格之人之委任狀；委任有律師資格者，另應附具
律師資格證書及釋明委任人與受任人有民事訴訟法第四百六十六條之一第一項但書或
第二項（詳附註）所定關係之釋明文書影本。
中　　　華　　　民　　　國　　九十三　　年　　十一　　　月　　    十　　日
　　　　　　　　　　　　　　　　　　　　　書記官    王  秀  雲
附註：
民事訴訟法第四百六十六條之一（第一項、第二項）：
對於第二審判決上訴，上訴人應委任律師為訴訟代理人。但上訴人或其他法定代理人
具有律師資格者，不在此限。
上訴人之配偶、三親等內之血親、二親等內之姻親，或上訴人為法人、中央或地方機
關時，其所屬專任人員具有律師資格並經法院認為適當者，亦得為第三審訴訟代理人
。
